【裁判字號】    95,訴,2149
【裁判日期】    970305
【裁判案由】    清償借款
【裁判全文】
臺灣高雄地方法院民事判決              95年度訴字第2149號
原      告  甲○○○
訴訟代理人  林石猛律師
            黃致穎律師
被      告  乙○○
訴訟代理人  洪千琪律師
上列當事人間請求清償借款事件，本院於民國97年2 月20日言詞
辯論終結，判決如下：
    主      文
原告之訴及假執行之聲請均駁回。
訴訟費用由原告負擔。
    事 實 及 理 由
一、原告主張略以：被告自民國80年起即陸續向原告借款，原告
    於應允借款後已開立多張以包元企業有限公司（下稱包元公
    司）為發票人，以訴外人合作金庫銀行股份有限公司憲得分
    行（下稱憲德分行）為付款人，將如附表一、附表二所示之
    支票交予被告收訖，並如數兌現而交付消費借貸款項。原告
    當時雖未與被告約定返還期限，惟因原告現有急用，爰以本
    件起訴狀繕本送達為催告返還之意思表示，依民法第478 條
    消費借貸返還請求權之規定，請求被告返還如附表一、附表
    二所示支票之消費借貸款共計新台幣（下同）5,521,456 元
    。並聲明：（一）被告應給付5,521,456 元，及自起訴狀繕
    本送達之翌日起至清償日止，按年息5 ％計算之利息；（二
    ）願供擔保請准宣告假執行。
二、被告抗辯略以：如附表一編號11、12、附表二編號2 、5 所
    示之支票，確係被告向原告借款而由原告所交付。如附表一
    編號3 所示之支票，則係原告返還先前積欠被告之款項所交
    付，並非原告借款予被告。又兩造間有多年之金錢往來，惟
    經兩造多次結算後，應係原告積欠被告款項，並非被告積欠
    原告消費借貸款。此可由訴外人即原告之子張吉輝曾於84年
    間代原告清償債務共計1,700,000 元一事初見端倪。且原告
    亦曾於85年5 月26日，以開立面額500,000 元本票1 張，面
    額400,000 元本票4 張，全部共計2,400,000 元本票交付予
    被告之方式返還消費借貸款，其後又要求被告展延給付期限
    至89年5 月26日。嗣又經兩造於89年8 月23日再次對帳，於
    確認原告尚積欠被告2,110,000 元後，原告乃交還上開面額
    400,000 元之本票，並在票號502063號之本票上註記原告「
    除本票貳百萬外，尚欠新台幣壹拾壹萬元正」。由上開兩造
    間之多次會算記錄，可知被告所向原告借款之金額早已清償
    ，原告竟仍起訴請求被告返還該等消費借貸款項，自無理由
    。並聲明：（一）原告之訴及假執行之聲請均駁回；（二）
    如受不利益判決，願供擔保請准宣告免予假執行。
三、不爭執事項：
（一）如附表一所列支票存根，由被告於其上記載「惠春借用」
      、「乙○○」、「惠春借」等字樣。
（二）如附表一編號3 （日期：81年5 年10日）所示之支票，係
      由原告簽發予被告之支票，並已兌現。
（三）如附表一編號11（日期：83年7 月30日）及編號12（日期
      ：80年4 月10日）所示之支票，為被告向原告借來繳納國
      泰人壽保險費。
（四）如附表二所示之支票，已有付款提示。
（五）如附表二編號2 （日期：81年1 月16日）所示之支票為被
      告向原告借來繳納國泰保險費。
（六）如附表二編號5 （日期：82年3 月12日）所示之支票為被
      告所借，但借來做何用被告已經忘記。
（七）張吉輝曾以發票日84年6 月19日之支票，面額1,000,000
      元及發票日84年7 月30日之支票，面額700,000 元各1 紙
      ，代其母親即原告還款給被告，並於支票存根記載「代母
      親還」之字樣。
（八）就原告所開立之4 紙本票（票號502061、502062、000000
      000000，面額各500,000 元）發票日原為85年5 月26日，
      後來塗改為89年5 月26日一事，於臺灣高等法院高雄分院
      94年度上更（一）字第248 號刑事案件審理後，以塗改處
      所蓋用之「甲○○○」印章並非新印章，而是使用過一段
      時日之舊印章為由，認定該等發票日期之塗改確係原告本
      人所為。
（九）原告對被告提起確認上開4 紙本票（票號502061、502062
      、502063、502064，面額各500,000 元）債權關係不存在
      之訴訟，業經本院以本院92年度簡上字第363 號民事事件
      判決原告敗訴確定。
四、爭執事項：
（一）爭點一：原告是否曾經借款予被告而與被告間存有消費借
      貸法律關係？
（二）爭點二：被告是否已經清償積欠原告之消費借貸款項？
五、本院對於爭點一之判斷：
（一）按當事人主張有利於己之事實者，就其事實有舉證之責任
      。但法律別有規定，或依其情形顯失公平者，不在此限，
      民事訴訟法第277 條定有明文。次按消費借貸法律關係之
      成立，須具備借貸意思合致及交付借貸物等特別要件，是
      當事人主張有金錢借貸關係存在，除須證明有金錢之交付
      外，尚須就雙方借貸意思表示合致，負舉證責任。從而，
      本件原告既主張其與被告間有消費借貸關係存在，則原告
      自應就兩造間之借貸意思及交付借貸物等事實負舉證之責
      。
（二）原告提出如附表一、附表二所示之支票，並主張該等支票
      已交付被告並均兌現為由，認兩造間有消費借貸法律關係
      存在，而此係有利於原告之事實，自應由原告就此負舉證
      之責。經查：
  １. 原告主張如附表一編號11、12、附表二編號2 、5 所示之
      支票款項確係被告向原告借用而得等事實，為兩造所不爭
      執，是原告主張其曾交付如附表一編號11、12、附表二編
      號2 、5 所示之支票予被告並兌現之事實，進而主張與被
      告間有51,456元之消費借貸關係存在，自堪信為真實。
  ２. 原告主張如附表一編號1 、5 、8 、9 、10所示之支票款
      項共計500,000 元，確係被告向原告借用之事實，業據原
      告提出該等支票存根為證。雖被告否認有借用該等支票款
      項之意，惟該等支票存根確均有由被告親自在其上記載「
      惠春借用」、「惠春借」、「借用」等文字，則為被告所
      不爭執，自應堪認被告當時應係基於借用之意而取得該等
      支票。又該等支票簽發後，確有由付款人依票面金額付款
      之事實，亦有合作金庫銀行憲德分行回覆之查證結果表在
      卷可佐（本院卷第145-147 頁），亦堪認該等支票款項均
      有兌現。從而，原告主張其有借用如附表一編號1 、5 、
      8 、9 、10號所示之支票款項共計500,000 元予被告，即
      為可採。
  ３. 原告主張曾經交付如附表一編號2 、4 、6 、7 所示之支
      票款項共計1,770,000 元予被告，並主張兩造間有消費借
      貸關係之事實，雖據原告提出該等支票存根為證，且該等
      支票存根並經被告親自在其上記載「惠春借用」、「惠春
      借」、「借用」等文字，而可認兩造間存有消費借貸法律
      關係之合意。惟被告則否認有取得該等借款，且經向合作
      金庫銀行查詢結果，該等支票並無付款提示記錄，則為原
      告所不爭執，業經原告於95年11月2 日以民事準備書狀陳
      明在卷（本院卷第91頁），堪信為真實。是原告雖有舉證
      與被告間就該等支票有成立消費借貸契約之合意，惟被告
      既已否認曾經收受該等支票款項，而該等支票又未曾兌現
      ，自難認原告已證明其確有交付支票款項予被告以完成消
      費借貸之要物性。從而，原告主張其有借用如附表一編號
      2 、4 、6 、7 所示之支票款項共計1,770,000 元予被告
      等事實，自難採信。
  ４. 原告主張曾交付如附表一編號3 、附表二編號1 、3 、4
      、6 、7 、8 所示之支票款項予被告，並主張兩造間有消
      費借貸關係之事實，雖據原告提出該等支票存根及支票付
      款記錄為證。惟被告則辯稱：兩造間自80年起即有多次金
      錢往來，如附表一編號3 所示之支票款項係原告用以償還
      先前所積欠之借款，其餘之支票款項則不知與被告有無關
      聯，但均非被告向原告借款等語。雖被告對上開抗辯未能
      提出借款之書面資料或資金往來文件以為證明，然被告迄
      今仍執有原告於89年5 月26日簽發之本票4 紙共計2,000,
      000 元，業經被告提出本票4 紙由本院查核屬實，且經臺
      灣高等法院高雄分院刑事庭以94年度上更（一）字第248
      號刑事案件認定該等本票確係原告所親自簽發及更改發票
      日期，亦有該案判決在卷可佐，已可初見兩造間確有多次
      金錢往來之事實。且原告之子張吉輝亦曾於84年6 、7 月
      間，分別交付發票日84年6 月19日，面額1,000,000 元；
      84年7 月30日，面額700,000 元之支票各1 紙予原告，用
      以代原告償還當時積欠被告之1,700,000 元，並於支票存
      根記載「代母親還」字樣等事實，則為兩造所不爭執，應
      堪信為真實。是本院衡諸原告主張所成立消費借貸關係在
      15年前，且兩造長期之金錢往來均未詳細記錄或保留書面
      資料，本難強令被告能夠保存當時之資金往來記錄或還款
      證據。又本院參諸兩造間確係自80年起即有長期之金錢往
      來事實，而原告之子並曾於84年間代原告償還積欠被告之
      款項，且原告又曾於89年間交付本票予被告以為清償，則
      被告抗辯該等款項係原告償還先前積欠之款項，自非不可
      採信。從而，在原告未能明確證明兩造間有如附表一編號
      3 、附表二編號1 、3 、4 、6 、7 、8 所示之支票款項
      有消費借貸合意下，自難認原告曾以交付消費借貸款項之
      意而交付如附表一編號3 、附表二編號1 、3 、4 、6 、
      7 、8 所示之支票款項，是原告主張兩造間就上開支票款
      項有消費借貸關係共計3,120,000 元，即難憑採。
（三）綜上，原告主張曾經以成立消費借貸法律關係之意，由原
      告交付如附表一編號1 、5 、8 、9 、10、11、12、附表
      二編號2 、5 所示之支票款項共計631,456 元予被告，兩
      造因而成立消費借貸法律關係等事實，應為可採。至原告
      主張曾經以成立消費借貸法律關係之意，而由原告交付如
      附表一編號2 、3 、4 、6 、7 、附表二編號1 、3 、4
      、6 、7 、8 所示之支票款項共計4,890,000 元予被告而
      成立消費借貸關係，則不足採。
六、本院對爭點二之判斷：
（一）按依債務本旨，向債權人或其他有受領權人為清償，經其
      受領者，債之關係消滅，此係有利於債務人之事實，自應
      由債務人負舉證之責。
（二）本件原告主張曾以交付如附表一編號11、12、附表二編號
      2 、5 、附表一編號1 、5 、8 、9 、10所示之支票，並
      經銀行付款之方式，共計借款631,456 元予被告而成立消
      費借貸法律關係等事實，應堪採信，業如上述，是被告既
      抗辯已清償該等款項，則被告自應就此負舉證之責。經查
      ：
  １. 張吉輝曾於84年6 、7 月間，以分別交付發票日84年6 月
      19日，面額1,000,000 元；84年7 月30日，面額700,000
      元之支票各1 紙予原告之方式，代原告償還當時積欠被告
      之債務1,700,000 元，並於支票存根記載「代母親還」字
      樣等事實，則為兩造所不爭執，應堪信為真實，足見於早
      84年7 月間，兩造之金錢往來關係，即已是原告積欠被告
      金錢，而非被告積欠原告金錢。
  ２. 又證人王文釵亦曾於兩造在90年間洽談兩造債務清償事宜
      時，即有聽聞原告自承當時仍有積欠被告款項未還，原告
      對於被告經常向別人提起原告積欠被告金錢一事相當不滿
      等事實，業據證人王文釵於本院90年度訴字第1744號偽造
      有價證券案件審理時證述明確（附於本院卷第255-258 頁
      ），堪認原告直至90年間仍有積欠被告金錢。
  ３. 甚且，被告迄今仍執有原告於89年5 月26日簽發之本票4
      紙共計2,000,000 元，業經被告提出本票4 紙由本院查核
      屬實，且經臺灣高等法院高雄分院刑事庭以94年度上更（
      一）字第248 號刑事案件認定該等本票確係原告所親自簽
      發及更改發票日期，亦有該案判決在卷可佐。且原告向本
      院對被告提起確認該等本票（票號502061、502062、5020
      63、502064，面額各500,000 元）債權關係不存在之訴訟
      ，亦經本院以92年度簡上字第363 號判決原告敗訴確定，
      足見原告迄今仍積欠被告上開支票款項無疑。
（三）綜上，本院衡諸原告主張所成立消費借貸關係均係在80年
      至83年間之所發生之事，在兩造長期金錢往來均未詳細記
      錄或保留書面資料之情形下，自難強令被告能夠保存完整
      之資金往來記錄。而兩造於被告上開借款事實發生後，確
      曾有如上所述之多次會算記錄，會算結果亦均為原告積欠
      被告金錢，且被告迄今仍執有原告所簽發之本票4 紙共計
      200 萬元，堪認被告應已償還其於80年至83年間向原告所
      借之各該款項，否則原告及其子張吉輝豈會陸續於84年及
      89年間以簽發票據之方式償還原告積欠被告之債務，是被
      告辯稱系爭借款均已清償一事，應屬可採。
七、綜上所述，本件原告主張兩造間就如附表一編號1 、5 、8
    、9 、10、11、12、附表二編號2 、5 所示之支票款項共計
    631,451 元有消費借貸法律關係一事，雖屬可採，惟被告抗
    辯其已清償該等債務一事亦為可採，是原告請求被告應返還
    該等消費借貸款項，即無理由。另原告主張就如附表一編號
    2 、3 、4 、6 、7 、附表二編號1 、3 、4 、6 、7 、8
    所示之支票款項予被告間有消費借貸法律關係一事，則未能
    舉證以實其說，是原告請求被告應返還此部分之消費借貸款
    項，則無理由。從而，本件原告本於民法第478 條消費借貸
    返還請求權之規定，請求被告返還消費借貸款共計5,521,45
    6 元，均無理由，應予駁回。又原告既受敗訴判決，其假執
    行之聲請即失所依附，應併予駁回。
八、本件事證已臻明確，兩造其餘攻擊、防禦方法及所為之立證
    ，經核與判決之結果均不生影響，無庸逐一論述，併予敘明
    。
九、結論：本件原告之訴為無理由，爰依民事訴訟法第78條，判
    決如主文。
中    華    民    國    97    年    3     月    5     日
                     民事第五庭  審判長法  官 林玉心
                                       法  官 柯盛益
                                       法  官 林勇如
上為正本，係照原本作成
如對本判決上訴，須於判決送達後二十日之不變期間內，向本院
提出上訴狀。
中    華    民    國    97    年    3     月    5     日
                                       書記官 戴金龍
附表一：
┌──┬─────┬─────────┬──────────┐
│編號│發票日    │票面金額（新台幣）│支票號碼            │
├──┼─────┼─────────┼──────────┤
│1   │80.11.10  │            20,000│       EHB NO0000000│
├──┼─────┼─────────┼──────────┤
│2   │81.03.30  │           650,000│        ZYB NO858704│
├──┼─────┼─────────┼──────────┤
│3   │81.05.10  │         2,000,000│        ZYB NO858719│
├──┼─────┼─────────┼──────────┤
│4   │81.06.25  │           600,000│       EHB NO0000000│
├──┼─────┼─────────┼──────────┤
│5   │81.07.06  │           150,000│       EHB NO0000000│
├──┼─────┼─────────┼──────────┤
│6   │81.07.22  │           220,000│       EHB NO0000000│
├──┼─────┼─────────┼──────────┤
│7   │81.10.13  │           300,000│       EHB NO0000000│
├──┼─────┼─────────┼──────────┤
│8   │81.10.30  │           100,000│       EHB NO0000000│
├──┼─────┼─────────┼──────────┤
│9   │82.02.08  │           200,000│       EHB NO0000000│
├──┼─────┼─────────┼──────────┤
│10  │80.12.10  │            30,000│       EHB NO0000000│
├──┼─────┼─────────┼──────────┤
│11  │83.07.30  │            13,456│       EHB NO0000000│
├──┼─────┼─────────┼──────────┤
│12  │80.04.10  │            38,000│       EHB NO0000000│
├──┴─────┴─────────┴──────────┤
│                                     小計新台幣4,321,456元│
└─────────────────────────────┘
附表二：
┌──┬─────┬─────────┬──────────┐
│編號│發票日    │票面金額（新台幣）│支票號碼            │
├──┼─────┼─────────┼──────────┤
│1   │80.12.20  │           350,000│       EHB NO0000000│
├──┼─────┼─────────┼──────────┤
│2   │81.01.16  │            60,000│       EHB NO0000000│
├──┼─────┼─────────┼──────────┤
│3   │81.12.10  │            50,000│       EHB NO0000000│
├──┼─────┼─────────┼──────────┤
│4   │81.03.12  │           120,000│       ZYB NO858703 │
├──┼─────┼─────────┼──────────┤
│5   │82.03.12  │            20,000│       EHB NO0000000│
├──┼─────┼─────────┼──────────┤
│6   │82.05.11  │           200,000│       EHB NO0000000│
├──┼─────┼─────────┼──────────┤
│7   │82.05.27  │           300,000│       EHB NO0000000│
├──┼─────┼─────────┼──────────┤
│8   │81.09.26  │           100,000│       EHB NO0000000│
├──┴─────┴─────────┴──────────┤
│                                     小計新台幣1,200,000元│
└─────────────────────────────┘


司法院資訊處製作；財團法人民間司法改革基金會備份。
